【裁判字號】    99,交聲,102
【裁判日期】    990630
【裁判案由】    違反道路交通管理處罰條例聲明異議
【裁判全文】
臺灣雲林地方法院交通事件裁定         99年度交聲字第102號
移送機關即
原處分機關  交通部公路總局嘉義區監理所雲林監理站
異  議  人
即受處分人  甲○○
上列異議人即受處分人因違反道路交通管理處罰條例案件，對於
交通部公路總局嘉義區監理所雲林監理站於民國99年04月28日所
為之處分（原處分案號：雲監裁字第裁72-KAK000615號），聲明
異議，本院裁定如下：
    主  文
異議駁回。
    理  由
一、原處分意旨略以：本件異議人即受處分人（下稱異議人）甲
    ○○所有之車牌號碼0857-NW 自用小客車（下稱系爭車輛）
    ，於民國99年03月08日11時18分，行經雲林縣斗六市○○路
    與雲林路口（斗六市往斗南鎮方向）有燈號誌之交岔路口，
    於紅燈時，未依規定於停止線前停止，仍穿出停止線越過路
    口闖紅燈，經雲林縣警察局斗六分局交通稽查員警於該路口
    當場發現其違規行為，旋即鳴笛及揮動旗幟指揮示意停車受
    檢，惟異議人見警攔查遂拒絕停車接受稽查而加速逃逸，執
    勤員警為顧及用路人及違規駕駛人本身之安全，遂未予追逐
    ，將違規車輛之車號、車種、顏色均逐一記下，返所後以電
    腦查詢，經核對車種顏色均無訛之情況下，就異議人闖紅燈
    、拒絕停車接受稽查而逃逸等違規行為加以逕行舉發。異議
    人於應到案日期前向原處分機關就其並非拒絕停車接受稽查
    提出陳述，經原處分機關函請原舉發單位查明，雲林縣警察
    局斗六分局於99年04月23日函覆舉發違規尚無違誤，異議人
    雖於99年04月13日到案繳納罰鍰新臺幣（下同）3,000 元，
    然仍於99年04月28日申請開具裁決書，原處分機關遂當場依
    據道路交通管理處罰條例第60條第1 項、第63條第1 項規定
    ，裁處罰緩3,000 元並記違規點數1 點。
二、聲明異議意旨略以：異議人雖為系爭車輛所有人，然系爭車
    輛於上開時、地係由異議人之子張文誠駕駛，異議人僅為乘
    客，張文誠聲稱當時系爭車輛是行駛在該雲林路之內側車道
    ，雖見執勤員警在其正右方之方向，有鳴笛跟揮舞旗幟要攔
    停之動作，但認員警要攔停之車輛，係當時行駛在外線道之
    車輛，因系爭車輛並無違規闖紅燈之情事，且行駛在內側車
    道，故認為員警不是在攔停系爭車輛，遂未靠邊停車，請求
    撤銷「拒絕停車接受稽查而逃逸」之原處分等語。
三、按汽車駕駛人，駕駛汽車有違反道路交通管理處罰條例之行
    為，經交通勤務警察或依法令執行交通稽查任務人員制止時
    ，不聽制止或拒絕停車接受稽查而逃逸者，除按各該條規定
    處罰外，處3,000 元以上6,000 元以下罰鍰，道路交通管理
    處罰條例第60條第1 項定有明文；又汽車駕駛人之行為有不
    服從指揮稽查而逃逸，當場不能或不宜攔截製單舉發者，得
    逕行舉發；逕行舉發，應記明車牌號碼、車型等可資辨別之
    資料，以汽車所有人為被通知人製單舉發，道路交通管理處
    罰條例第7 條之2 第1 項第4 款前段、第4 項定有明文；再
    按道路交通管理處罰條例之處罰，受舉發違反道路交通管理
    事件之受處罰人，認為受舉發之違規行為應歸責他人者，應
    於舉發違反道路交通管理事件通知單應到案日期前，檢附相
    關證據及足資辨識、通知應歸責人之證明文件，向處罰機關
    告知應歸責人，處罰機關應即另行通知應歸責人到案依法處
    理。逾期未依規定辦理者，仍依本條例各該違反條款規定處
    罰，道路交通管理處罰條例第85條第1 項、違反道路交通管
    理事件統一裁罰基準及處理細則第36條規定甚詳。
四、經查：
  (一)異議人所有之系爭車輛於上開時間，行經雲林縣斗六市○○
    路與雲林路有燈號管制之交岔路口，於紅燈時，未依規定於
    停止線前停止，仍穿出停止線越過該路口闖紅燈，經雲林縣
    警察局斗六分局交通稽查員警於該路口當場發現其違規行為
    ，旋即鳴笛及揮動旗幟指揮示意受檢，系爭車輛見警攔查，
    竟拒絕停車接受稽查而逃逸之事實，業據證人即當日舉發之
    雲林縣警察局斗六分局長平派出所員警乙○○於本院審理時
    證稱：本件交通違規是伊所舉發，當日伊與伊之所長在雲林
    路與大學路口一同執行交通稽查勤務，取締交通違規，約於
    11時18分許，發現系爭車輛違規闖紅燈，伊遂在與系爭車輛
    面對面，距離約5 公尺處，揮舞紅旗、用旗幟指向系爭車輛
    及吹哨示意要系爭車輛停車，當時僅有系爭車輛違規，系爭
    車輛先有放慢速度要停車之動作，但當伊要過去盤查身分時
    ，系爭車輛卻加速逃逸等語（見本院卷第20頁背面至第22頁
    正面、第24頁正面）；核與證人即當日一同執行交通勤務之
    雲林縣警察局斗六分局長平派出所所長林旺生於另案（即本
    院99年度交聲字第101 號案件）審理時到庭證述：伊於99年
    03月08日11時18分許係和乙○○員警一同執行交通稽查之勤
    務，當時該路口號誌是採秒數，系爭車輛是紅燈亮後才闖紅
    燈通過路口，伊第一眼看到時，系爭車輛已經超過停止線，
    當時只有系爭車輛1 部違規超過停止線，伊與乙○○兩人同
    時到馬路上示意攔停系爭車輛，系爭車輛好像有要停下來卻
    又開走了，渠等取締交通違規都是據實取締，不會無故攔查
    等語大致相符（見本院卷第39頁正面至第40頁正面）。經衡
    證人乙○○、林旺生與異議人均無任何親屬關係，亦無怨隙
    ，衡情其等更無設詞陷害異議人之必要，渠等於負有具結義
    務並可能受刑法偽證罪處罰之情形下，仍於法庭為前揭證言
    ，證言之憑信性已獲得擔保，且證人乙○○、林旺生對本件
    違規舉發過程證述詳盡，並清晰證述重現當時之狀況，證人
    乙○○、林旺生上開證詞應屬可信。此外，並有雲林縣警察
    局99年03月08日雲警交字第KAK000615 號舉發違反道路交通
    管理事件通知單、雲林縣警察局99年03月08日雲警交字第KA
    K000614 號舉發違反道路交通管理事件通知單、雲林縣警察
    局斗六分局99年04月23日雲警六交字第0990500262號函、執
    勤員警乙○○99年04月18日之職務報告、現場圖各1 份、大
    學路與雲林路路口現場照片4 張在卷可稽（見本院卷第7 頁
    正面、第10頁正面至第11頁正面、第26頁正面至第28頁正面
    、第30頁正面）。足認系爭車輛確有「違反處罰條例之行為
    ，拒絕停車接受稽查而逃逸」之違規行為。
  (二)異議人雖辯稱：系爭車輛當時是行駛於內線車道，且並無違
    規闖紅燈，故認員警非在攔停系爭車輛，而係要攔停當時行
    駛在外線道之車輛云云。經查：
  1.按「內政部警政署交通違規稽查與輕微違規勸導作業注意事
    項」第4點第1小點，關於「交通違規之稽查」，就攔停舉發
    規定：「不服稽查取締事實之認定必須經攔停稽查且有下列
    情事之一者，方得舉發：（5）警察以警鳴器、警笛、喊話
    器呼叫路邊停車，仍不靠邊停車接受稽查或逃逸者。」準此
    ，當員警以警鳴器、警笛、喊話器呼叫路邊停車等方式示意
    攔檢，駕駛人仍不停車接受稽查者，即足以認定為不服稽查
    取締之行為，此並不因駕駛人於遭攔停後是否加速駕車駛離
    現場、員警有無追逐等情而有異。本件執勤員警乙○○發現
    系爭車輛違規闖紅燈後，即吹哨並揮舞旗幟示意系爭車輛停
    車接受交通稽查，已如前述，系爭車輛並未停車即逕自駕車
    離去等情，復為證人即系爭車輛駕駛人張文誠於本院審理時
    證述其當時並無停車等情無訛，故執勤員警據以開單舉發「
    拒絕停車接受稽查而逃逸」之違規，並無不當。
  2.執勤員警乙○○於本院審理時復證稱：伊當時身穿員警制服
    ，並站在系爭車輛前方5 公尺處，鳴笛並揮舞紅旗示意系爭
    車輛停車，吹哨跟搖旗時係跟異議人車輛面對面，伊並用旗
    子指向系爭車輛，當時光線良好，雖有車流但不會阻礙視線
    ，攔停時異議人有先放慢速度，故系爭車輛之廠牌、顏色都
    看得很清楚等語明確（見本院卷第21頁正面至第24頁正面）
    ，可認證人乙○○示意攔停之動作甚為明顯，除鳴哨外更用
    旗幟指向系爭車輛，衡情系爭車輛駕駛人應無誤認員警示意
    攔停之對象；復觀諸證人乙○○於填製之舉發通知單，除記
    載車牌號碼「0857-NW 」外，亦能詳載「國瑞」、「綠色」
    等細節，有雲林縣警察局99年03月08日雲警交字第KAK00061
    5 號舉發違反道路交通管理事件通知單1 紙附卷可憑（見本
    院卷第7 頁正面），益徵證人乙○○於本院審理證述：攔停
    時異議人有先放慢速度，要停車的意思，故系爭車輛之廠牌
    、顏色都看得很清楚等語（見本院卷第22頁正面），應屬可
    信，是設若異議人不知員警有示意其停車，系爭車輛豈會突
    然有減速欲停車之反常動作。從而，異議人辯稱：系爭車輛
    駕駛人誤認員警是在攔停外線道車輛云云，委無足取。且按
    員警之指揮手勢實為用路人用以瞭解路況之重要資訊，除駕
    駛人自身有違規情形外，倘有救護車、消防車經過等警急事
    件，亦有由執勤員警指揮攔停、疏通過往車輛之必要，故當
    駕駛人看見員警之攔停手勢時，縱對自己有無違規行為、員
    警攔停對象等有所懷疑，仍應暫停確認而不可貿然駕車離去
    ，否則無異鼓勵駕駛人於遭警攔停時得抱持僥倖心態恣意逃
    逸，其結果將使員警攔停舉發違規之權威倍受挑戰，非但未
    合道路交通管理處罰條例第60條第1 項規定之本意，交通秩
    序勢更難以維持。證人即系爭車輛駕駛人張文誠於本院審理
    時既到庭自承：當時有看到執勤員警鳴笛及揮舞旗幟要攔停
    的動作等語（見本院卷第23頁正面），則系爭車輛駕駛人既
    已注意到員警之攔停手勢，佐以系爭車輛已先違規闖紅燈乙
    節，業經證人乙○○與林旺生證述明確如上，足徵系爭車輛
    駕駛人於違規闖紅燈後，主觀上已認識到員警應係以系爭車
    輛為攔停對象之情況下，仍未停車逕自駕車離去，可認系爭
    車輛確有拒絕停車接受稽查而逃逸之行為甚明。
  (三)異議人另辯稱：其非駕駛人，實際駕駛人為其子張文誠等語
    。經查：
  1.證人乙○○於本院審理時到庭證稱：舉發當時系爭車輛尚未
    搖下車窗即已逃逸離去，故不能確定系爭車輛究為何人駕駛
    ，伊係依逕行舉發之規定舉發車主等語（見本院卷第22頁正
    、背面），是系爭車輛之實際駕駛人究為何人，已屬有疑。
    復證人即異議人之子張文誠於本院審理時證稱：其為系爭車
    輛之實際駕駛人等語明確（見本院卷第22頁背面），參以證
    人張文誠於本院審理時對於本院訊問遭舉發當日系爭車輛行
    駛之情形，均能侃侃而談，對達流暢、逐一證述詳盡等情（
    見本院卷第23頁正面至第24頁背面），顯見其確有親身經歷
    案發當時遭員警攔停之情形。衡諸常情，以父之名義購車，
    實際上由子使用或輪流使用之事，事屬常見，張文誠為異議
    人之子，有其全戶戶籍資料查詢結果1 紙在卷可稽（見本院
    卷第43頁正面）。是證人張文誠所述其為系爭車輛之實際駕
    駛人乙節，合於常情，堪以採信。異議人辯稱：伊僅為車輛
    所有人，實際駕駛人為伊之子張文誠等語，應屬可信。
  2.惟按舉發違反道路交通管理事件之受處罰人，認為受舉發之
    違規行為應歸責他人者，應於舉發違反道路交通管理事件通
    知單應到案日期前，檢附相關證據及應歸責人相關證明文件
    ，向處罰機關告知應歸責人，處罰機關應即另行通知應歸責
    人到案依法處理。逾期未依規定辦理者，仍依本條例各該違
    反條款規定處罰，道路交通管理處罰條例第85條第1 項定有
    明文，考其立法意旨，無非在將行政處罰歸於實際應負責任
    之人，以符公平正義，並使實際應負責之人能知所警惕避免
    再犯，惟因慮及監理及交通違規之處罰係大量而反覆性之行
    政行為，處罰機關礙於人力、時間之短絀，有時難以一一詳
    究違規者為何人，相較之下受處分人時間、人力較為寬裕，
    且受處分人對於實際駕駛者為何人多知之甚詳，相關證據及
    證明文件亦均在受處分人掌握之中，具有資訊上之優勢，若
    容許受處分人僅泛稱係他人駕駛而不提供足資識別之身分，
    又或稱為某某人所為但不提出證據，則處罰機關勢需耗費大
    量時間勞力調查，仍恐一無所獲，此種責任之分配並非合理
    。又倘若僅課與受處分人檢附相關證據及足資辨識、通知應
    歸責人之證明文件，而容任其於任何時間均得提出，亦將使
    究竟何人應負最終行政罰責任之法律關係長期懸而未決，並
    使前揭規定中「應於到案日期前提出」期限之限制形同具文
    ，此應非屬立法之本意，是故立法者課與受處分人在期限前
    提出證明之義務，違反則「產生失權之效果」，不得再申請
    轉罰，如此解釋方式始核與前揭規定之立法目的相符（臺灣
    高等法院暨所屬法院97年11月12日97年法律座談會刑事類提
    案第41號參照）。查異議人於99年03月19日即向原處分機關
    提出交通違規案件陳述意見書（見本院卷第8 頁），堪認異
    議人於本案應到案期日（即99年04月07日）之前，已收受舉
    發通知單；又異議人於舉發當日係乘坐在系爭車輛之乘客，
    實際駕駛人為異議人之子張文誠等情，為異議人所自認（見
    本院卷第20頁正面、第24頁正面），益徵異議人早已知悉系
    爭車輛實際應歸責之人為實際駕駛人張文誠。然異議人卻未
    於應到案日期前，依道路交通管理處罰條例第85條第1 項之
    規定，檢附相關證據及應歸責人相關證明文件，向處罰機關
    告知應歸責人即實際駕駛人，致處罰機關無從另行通知應歸
    責人到案依法處理，揆諸上開說明，原處分機關以車輛所有
    人即異議人承擔上揭處罰責任，於法並無不合。
  (四)綜上，足認本件異議人所有之系爭車輛，確有於上開時、地
    ，拒絕停車接受稽查而逃逸之違規行為無疑，異議人復未於
    應到案日期前將應歸責實際駕駛人之資料陳報予原處分機關
    ，原處分機關依道路交通管理處罰條例第60條第1 項、第63
    條第1 項第1 款（原處分漏引第1 款）等規定，對異議人裁
    處罰鍰3,000 元，並記違規點數1 點，並無不當，本件異議
    為無理由，應予駁回。
五、據上論斷，應依應依道路交通管理處罰條例第87條第2 項，
    道路交通案件處理辦法第19條，裁定如主文。
中    華    民    國    99    年    6     月    30    日
                  交通法庭  法  官  陳佩怡
以上正本證明與原本無異。
如不服本裁定，應於送達後5 日內向本院提出抗告狀。( 須附繕
本)
                            書記官  林佳慧
中    華    民    國    99    年    6     月    30    日

司法院資訊處製作；財團法人民間司法改革基金會備份。
